【裁判字號】    96,重訴,313
【裁判日期】    980403
【裁判案由】    給付工程款
【裁判全文】
臺灣桃園地方法院民事判決             96年度重訴字第313號
原      告  中興電工機械股份有限公司
法定代理人  甲○○
訴訟代理人  李逸文律師
被      告  台灣電力股份有限公司
法定代理人  乙○○
訴訟代理人  陳玫瑰律師
            陳君漢律師
上列當事人間請求給付工程款事件，於民國98年3 月6 日言詞辯
論終結，本院判決如下：
    主      文
原告之訴及其假執行之聲請均駁回。
訴訟費用由原告負擔。
    事實及理由
一、原告起訴聲明請求判決被告給付原告新台幣（下同）4,027
    萬元本息，嗣擴張聲明如後開原告聲明所示，依民事訴訟法
    第255 條第1 項第3 款規定，應予准許。
二、原告主張：(一)被告「桃園區營業處92年甲工區○○○路工程
    帶料發包」（下稱系爭工程）標案於民國92年5 月28日公告
    ，招標期間21天，承攬人應提供系爭工程主要工程材料即「
    欲埋設之電路管線」及回填混凝土、砂、碎石等附屬材料，
    並應提供將上開主要工程材料埋入地底之開挖、鋪設、回填
    等勞務工作，於公告之同時，被告將其設計規劃認為進行系
    爭工程所需使用之材料及勞務之種類及數量編列為「詳細價
    目表」（其中勞務數量之單位為積點），原告依上開被告所
    公告之資訊，進行本案施工項目及數量之計算，並逐項填寫
    單價，計算複價及總價後，於92年6 月19日以最低價1 億3,
    314 萬9,000 元得標，並於92年6 月26日與被告簽訂「桃園
    區營業處92年甲工區○○○路工程採購承攬契約」（下稱系
    爭契約），系爭契約為1 年期工程合約，於92年7 月3 日開
    工，至93年7 月2 日屆滿，被告於94年5 月23日結算驗收完
    成，原告共領得工程款1 億429 萬9,376 元（含稅）。(二)系
    爭工程路面挖除部分，原告依被告指示實際開挖寬度1.2 公
    尺，惟被告僅以開挖寬度1 公尺計價，短少0.2 公尺計價部
    分994 萬6,012 元（挖方量增20% ，即原告額外挖除土方
    4,996 立方公尺，以每立方公尺35積點計算，應增加174,86
    0 積點，再以每積點4.317 元計算，被告應再給付75萬4,87
    1 元 (4,996 立方公尺×35積點/ 立方公尺×4.317 元/ 積
    點＝754,871 元。) 混凝土回填量增20% ，即原告額外回
    填混凝土4,996 立方公尺，以每立方公尺25積點計算，應增
    加124,900 積點，再以每積點4.317 元計算，被告應再給付
    53萬9,193 元 (4,996 立方公尺×25積點/ 立方公尺×4.31
    7 元/ 積點＝539,193 元)。 回填高性能低強度混凝土CL
    SM增20% ，即原告額外回填高性能低強度混凝土4,996 立方
    公尺，以每立方公尺1,228.437 元計算，被告應再給付613
    萬7,271 元 (4,996 立方公尺×1,228.437 元/ 立方公尺＝
    6,137,271 元)。 殘土處理量增20% ，以實際結案量34,9
    75.76 立方公尺計算，原告額外處理殘土6,995.2 立方公尺
    ，以每立方公尺180.427 元計算，被告應再給付126 萬2,12
    3 元 (6,995.2 立方公尺×180.427 元/ 立方公尺＝1,262,
    123 元)， ＋＋＋＝8,693,458 元，8,693,458 元
    ×8.96% 稅什費＝778,934 元，8,693,458 元＋778,934 元
    ＝9,472,392 元，9,472,392 元× (1 ＋5%營業稅)＝9,946
    ,012 元） 。依系爭契約第4 條實作實算計價約定及民法第
    491 條第1 項規定，原告自得請求被告給付；若原告增挖0.
    2 公尺，係其超越契約所施作，此增挖所生利益，被告無法
    律上或契約上利益而享有，原告亦得依民法第179 條、第18
    1 條規定，請求被告返還其所受利益或償還其價額994 萬6,
    012 元。(三)系爭契約使用於「人手孔加固」工程項目之附屬
    材料，其中「早強混凝土」合約數量為150 立方公尺，實際
    交辦數量為8.63立方公尺，「密級配瀝青混凝土」合約數量
    為30立方公尺，實際交辦數量為0 立方公尺，「樹脂混凝土
    」合約數量為300 立方公尺，實際交辦數量為34.73 立方公
    尺，被告未依約交付該工作項目數量予原告施作，已陷於給
    付不能，爰依民法第267 條規定，請求被告給付該差額1,36
    2 萬6,076 元（早強混凝土、密級配瀝青混凝土、樹脂混凝
    土總複價15,199,622元－交辦1,573,546 元＝13,626,076元
    ）。(四)原告依被告指示派遣與設計積點對應之工班及機具至
    施工現場，卻因被告應供給主材工料短缺、出料不足、路證
    尚未取得等可歸責被告事由無法施作，須重複提出勞務，致
    勞務工作計算積點不足達5,020,713 積點，以每積點4.317
    元計算，被告短付工程款2,167 萬4,418 元（5,020,713 積
    點×4.317 元/ 積點＝21,674,418元），爰依民法第267 條
    規定、系爭契約第4 條實作實算計價約定請求被告給付2,16
    7 萬4,418 元。(五)以上被告應給付原告4,524 萬6,506 元（
    9,946,012 元＋13,626,076元＋21,674,418元＝45,246,506
    元）。(六)系爭工程採總價決標，實作計價，於被告公開招標
    時，其公告數量已確定，於兩造簽約時，其履約數量亦訂於
    系爭契約所附詳細價目表，依工程採購投標須知第25條約定
    ，詳細價目表所列數量及原告提報原始單價為系爭契約必要
    且不得更改部分，自得拘束兩造，非僅供參考。系爭契約若
    非總價承攬，則屬數量精算式總價承包契約，惟被告先是提
    供錯誤數量，使原告據該錯誤數量進行計算投標，於原告得
    標後，被告再行調高前開工程單價，造成其他工作單價偏低
    ，並大幅減少「人手孔加固」交辦數量，增加單價偏低工作
    交辦數量，構成「非相似條件下施工」，被告強制調整單價
    ，違反政府採購法第6 條及民法第148 條第2 項規定而無效
    ，則本案應回復至原告投標單價計價，被告應給付報酬差額
    即投標複價1 億8,82萬3,942 元減去合約實作複價9,933 萬
    2,739 元之差額949 萬1,203 元（108,823,942 元－99,332
    ,739 ＝9,491,203元）。若鈞院認被告單方調整單價仍屬有
    效，則請斟酌被告未如數交辦工程項目致原告短少取得價金
    ，非原告於締約時所能預料，而有權利濫用、違反誠信原則
    及情事變更情形，系爭工程依原始投標報價，原告本得獲取
    1 億882 萬3,942 元之承攬報酬，因被告交辦數量不足，致
    原告僅領得9,933 萬2,739 元，爰依民法第227 條之2 第1
    項規定，請求被告給付差額即應增加給付949 萬1,203 元（
    108,823,94 2元－99,332,739＝9,491,203 元），合計被告
    應給付原告1,943 萬7,215 元（9,946,012 元＋9,491,203
    元＝19,437,215元）。(七)並聲明：(1)被告應給付原告4,524
    萬6,506 元及自系爭工程結算驗收完成翌日即94年5 月24日
    起至清償日止，按年息5%計算之利息。(2)願供擔保請准宣告
    假執行。
三、被告則以：(一)系爭工程於94年3 月25日經驗收合格完畢，原
    告之承攬報酬請求權至遲應於96年3 月25日請求，原告於96
    年3 月21日發存證信函請求被告給付工程款，於96年9 月20
    日起訴請求被告給付4,027 萬3,500 元，此部分時效固已中
    斷，惟原告遲於96年12月26日追加請求497 萬3,006 元，業
    已罹於時效。(二)有關開挖寬度與工量計價部分，系爭契約約
    定系爭工程管溝開挖寬度1 公尺足以設置管路隔板加兩側檔
    土板，其他廠商亦能依此設置，縱原告為自己施工方便自行
    增挖（被告否認之），該增挖部分被告亦無需支付費用；另
    系爭契約特訂條款第1 條第6 項、第3 條第1 、2 項約定，
    系爭工程依被告電腦內建系統「地下管路組件代號結構與應
    用」計算工量，該組件代號與其給付之積點數經兩造於系爭
    契約同意確認，原告於91、92年間同時承攬被告宜蘭、彰化
    等區相同工程時就上開工量計算，均未爭執，原告嗣再爭執
    應以實作數量計算工量而非以系爭契約約定「地下管路組件
    代號結構與應用」計算工量，顯屬無稽。原告並無將所有管
    溝寬度開挖1.2 公尺，亦無此必要，原告所提被告向路權機
    關申請之路證申請書，並非對原告開挖之指示，被告就原告
    工作內容指示應依工作單內容定之，上開路證申請書係因路
    權單位要求道路開挖後鋪設瀝青混擬土面層須與原路面保持
    平整無縫，故於管溝寬度上方路面部分兩側各加10公分，作
    為承商假修復後刨除路面寬路、加封之依據，該增加之10公
    分僅係路面表面部分，觀諸該路證申請書上記載「（1 ＋0.
    2） ×25＝30㎡」係「平方公尺」而非「立方公尺」，以及
    圖面上增加「D ＋10」部分僅為上層路面部分而非所有管路
    寬度部分即明。系爭工程原告開挖埋管後仍須回填，並將道
    路舖平，被告之工程利益僅有管路鋪設，原告施作時將管溝
    挖大或挖小，回填後對被告而言均屬相同，被告就原告主張
    增挖部分，並無任何工程利益。兩造就工量計算於系爭契約
    已有約定，原告於兩造約定之工量計算外，額外請求20% 工
    程款994 萬6,012 元，並無理由。(三)系爭契約為開口式合約
    ，依工程投標須知附註50二，被告原則上保證交辦80% 工作
    量，而非交辦詳細價目表所列所有工程與數量，詳細價目表
    所列數量僅為系爭工程估計數量及訂約之依據，不得認為係
    辦理系爭工程之實際數量或正確數量或據為請求工程款之依
    據，詳細價目表人手孔加固部分應按實作數量計算工程款，
    原告主張未施作人手孔加固差額1,362 萬6,076 元，依系爭
    契約一般條款P.第P.1 、第P.3 、第P.5 等約定，本即不予
    以計量及計價；兩造簽約時，原告同意以標比方式調整成詳
    細價目表所訂單價，該單價經兩造合意而為系爭契約一部，
    縱該單價調整無效，惟原告就人手孔加固之標價僅120 萬元
    ，嗣亦以書面說明其標價合理，此部分被告給付原告157 萬
    3,546 元遠逾其標價，原告並無損失，其此項請求，亦無理
    由。(四)系爭工程主要施工於既有道路，被告於施工時先依路
    面情形設計工作單並估算設計積點，設計積點時均以夜間情
    形估算，而夜間施工之積點為日間施工積點之1.6 倍，倘該
    工程於白天施工，設計積點與實際積點已有0.6 倍之差距，
    故設計積點與實際積點本無法相符。被告於原告進場施作前
    函請相關單位提供所屬管線套繪圖，作為原告進場施作參考
    ，原告須配合現場實際狀況施工，實際積點較設計積點可能
    增多，抑或減少，乃系爭工程之特性，故系爭契約約定以實
    際施作完成工作計算積點，原告請求設計積點與實際積點差
    異短付工程款2,167 萬4,418 元部分，原告從未施作，其請
    求顯無理由，亦與民法第267 條規定不符。原告主張支出重
    複派工、待工費用等勞務損失2,167 萬4,418 元達合約金額
    2 成，惟未舉證以實其說，僅依其主張差異積點計算金額，
    顯非其實際損害。原告所謂其派遣工班及機具無法施作等損
    失，依系爭契約特定條款第3 條第2 項、第10條第3 項約定
    ，施工費用包含該路程損失、不能施工補償費及機具耗損等
    ，不應再次請求。況被告原交辦工程之設計積點，嗣因諸多
    工程原告未於路權機關核准或展延期限內完成，致未完成路
    段路權機關已加封，被告僅能將該未完成工程另設計新工作
    單，俟機再申請開挖，原告所謂積點差異實屬可歸責原告所
    致等語資為抗辯，並答辯聲明：(1)駁回原告之訴。(2)如受不
    利判決，願供擔保請准免予假執行。
四、兩造不爭執之事實：
  (一)系爭工程標案於92年5 月28日公告，招標期間21天，原告於
    92年6 月19日以最低價1 億3,314 萬9,000 元（含稅）得標
    ，兩造於92年6 月26日簽訂系爭契約，系爭契約為1 年期工
    程合約，系爭工程自92年7 月3 日開工至93年7 月2 日屆滿
    ，於94年3 月25日經被告驗收合格完畢，原告共領得工程款
    1 億,429 萬9,376元（含稅），有工程招標公告影本、工程
    採購投標須知影本、詳細價目表影本、系爭契約影本、工程
    開工報告表影本、94年5 月23日及95年8 月9 日工程結算驗
    收證明書影本、開標紀錄影本在卷可稽（見本院卷(一)第11頁
    至第35頁、第37頁、第38頁、第82頁、第143 頁）。
  (二)系爭工程主要材料及附屬材料由原告提供，原告並應提供將
    上開工程材料埋入地底之開挖、鋪設、回填等勞務工作，被
    告就此編列「詳細價目表」，其中材料部分，係依材料數量
    及單價計算工程款，勞務部分則依勞務數量（積點）據以計
    算工程款。
  (三)原告就本件公共工程爭議曾向行政院公共工程委員會申請調
    解，惟調解不成立，原告於96年3 月21日以存證信函催告被
    告於函到給付原告5,854 萬1,971 元，復於96年9 月20日起
    訴請求被告給付4,027 萬3,500 元，於96年12月26日提出民
    事準備(一)狀增加請求497 萬3,006 元，並擴張聲明請求被告
    給付4,524萬6,506 元，有被告桃園區營業處96年2 月27日D
    桃園字第096020310 號函影本、台北信維郵局存證信函第92
    8 號及附件影本在卷可佐（見本院卷(一)第113 頁、第47頁至
    第53頁）。
五、兩造各以前揭情詞主張及抗辯，本件應審酌之爭點厥為：(一)
    原告實際開挖管溝寬度是否為1.2 公尺，得否依約請求被告
    給付短付此增挖0.2 公尺之勞務費用、材料費、稅什費及營
    業稅994 萬6,012 元？或得對於被告主張不當得利？原告擴
    張請求497 萬3,006 元部分，是否罹於民法第127 條第7 款
    所定2 年時效？(二)被告有無交辦詳細價目表「人手孔加固」
    部分所列全部數量工作之義務，原告得依民法第267 條規定
    請求被告給付交辦數量不足差額1,362 萬6,076 元？(三)原告
    主張其派遣工班因可歸責被告事由無法施作，致原告實際施
    作積點較被告設計積點不足，援民法第267 條規定、系爭契
    約第4 條實做實算計價約定，請求被告給付短付工程款2,16
    7 萬4,418 元是否有理？(四)被告調整單價是否合法？原告主
    張契約單價無效，及援民法第227 條之2 第1 項規定，請求
    被告以原告投標單價及實際施作數量計價給付報酬差額949
    萬1,203元是否有理？茲分別論斷如後：
  (一)按「當事人主張有利於己之事實者，就其事實有舉證之責任
    。」，民事訴訟法第277 條前段定有明文。原告主張其實際
    開挖管溝寬度為1.2 公尺，就超過系爭契約施工規範所定開
    挖管溝寬度為1 公尺之0.2 公尺部分，被告否認曾經指示及
    原告確有增挖管溝寬度0.2 公尺之事實，則原告自應就其主
    張確實係依被告指示施作而增挖管溝寬度0.2 公尺（即有增
    加施作20%） 之事實，負舉證責任。依原告所提使用道路用
    地挖掘道路修建地下管線工程申請書固有「…(二)AC管路申挖
    面積：1-2 管底：（0.6 ＋0.2） ×108 ＝86.4㎡；3 管底
    ：（0.8 ＋0.2） ×74＝74㎡；4 管底：（1 ＋0.2） ×25
    ＝30㎡…」之記載（見本院卷(一)第114 頁），被告辯以上開
    申請書僅係被告向路權機關申請之路證申請書，並非對於原
    告所為指示，被告指示原告之工作內容應依據工作單定之，
    且該路證申請書係因路權單位要求道路開挖後鋪設瀝青混凝
    土面層須與原路面保持平整無縫，故於管溝寬度上方路面部
    分兩側各加10公分，作為承商刨除加封路面依據等語，經核
    前開申請書受理許可單位為桃園縣蘆竹鄉公所，格式內容與
    卷附工程交辦單（見本院卷(一)第341 頁）確屬不同，路權單
    位要求開挖承商加封路面需保持原路面平整無縫，故於開挖
    路面兩側各加10公分作為刨除加封路面依據，亦與常情無違
    ，則被告前揭抗辯並非無稽。原告所提「地下配電管路工程
    施工抽驗表」（見本院卷(一)第295 頁），僅有抽驗合格之記
    載，不能證明原告有增挖管溝寬度0.2 公尺之事實。再原告
    提出施工照片、編號0000000 號工程交辦單及兩造蓋章確認
    之核算明細表影本、原告分包商即訴外人幡慧股份有限公司
    （下稱幡慧公司）工班日報表及土方運棄三聯單影本、附表
    2 殘土方比較表影本、土方運棄三聯單影本為證（見本院卷
    (一)第333 頁至第337 頁、第340 頁至第366 頁），惟為被告
    所否認，查依此充其量僅能證明原告就殘土處理數量，亦不
    能遽依其上之記載認定原告係依被告指示施作而增挖0.2 公
    尺，原告不能舉證證明除契約約定外，另依被告指示施作而
    增挖管溝寬度0.2 公尺，遽依承攬關係請求被告給付短付此
    增挖0.2 公尺之勞務費用、材料費、稅什費及營業稅9,94萬
    6,012 元，殊屬無據，不能准許。又依被告所提相片顯示，
    即以最寬之4 管底（即可放置4 支管路）計算，合約所定1
    公尺管溝寬度足敷設置管路隔板加檔土板，有相片在卷可考
    （見本院卷(一)第83頁至第84頁），原告縱有如其主張超越契
    約施作增挖部分，此增挖部分並非完成承攬工作必需，被告
    自無因此增挖受有利益，原告援民法第179 條、第181 條規
    定，請求被告返還其所受利益或償還其價額，亦為無理由。
    另本院既認定原告就其主張增挖0.2 公尺部分對被告並無何
    承攬報酬請求權存在，關於原告追加部分請求權時效之爭執
    ，即無再予論述之必要，附此敘明。
  (二)系爭契約第4 條約定：「契約總價：新台幣壹億仟佰壹
    拾肆萬玖仟元整（含稅）…1.內容詳詳細價目表。2.本工程
    契約總價按實做工程數量結算。」，第7 條第1 項約定「契
    約文件之效力：本契約文件之一切規定得互為補充，如有牴
    觸、矛盾不符或不明確之處時，其適用之優先順序如下：一
    工程採購承攬契約條款。二開標（比、議價）紀錄。三招標
    公告、補遺（修正）文件。四工程採購投標須知及附註頁（
    比、議價報價須知）。五設計圖（大比例尺圖者優於小比例
    尺圖者）。（＊）六一般條款。七特訂條款。八工程規範。
    九甲方/ 工程師之解釋或一般工程慣例。…」（見本院卷(一)
    第28頁正、反面），招標公告文件「詳細價目表、資源統計
    表之備註」第1 點：載明「詳細價目表所列各項目數量係為
    預估值，僅供估價參考，惟依現場實做數計算。倘各項主要
    帶料材料之實做數量超過預估數量之二倍時，甲方得以供料
    調整之。」，第2 點：「詳細價目表各項按實做數量計價…
    」（見本院卷(一)第27頁），工程採購投標須知附註頁附註50
    二三載明：「二本工程係年度發包工程，工量估算以1 年為
    期，惟工程交辦或實際施作數量與用戶申請或配合政府工程
    需要等因素有關，預估總工程款不易精確，交辦總工程款依
    下列原則辦理：(一)自開工日起未屆滿1 年，而工程交辦總工
    程款估算達本工程契約總價（含稅）時，則停止交辦重行發
    包。(二)自開工日起屆滿1 年，交辦總工程款未達本工程契約
    總價（含稅）之80% 時，經雙方同意後契約得展延，惟最長
    以1 年為限，但展延期間工程交辦總工程款估算達本工程契
    約總價時（含稅），即停止交辦重行發包。(三)交辦總工程款
    可由工程交辦施工後之結算累計金額與交辦未結算工程累計
    金額修正值之和推算契約總價（含稅）。(四)交辦未結算工程
    累計金額修正值，依據同一工程交辦金額與其結算金額之差
    異幅度百分比，對交辦未結算工程累計金額予以修正。三工
    程發包契約圖說所附預估施工量及材料數量僅供廠商估價參
    考…」（見本院卷(一)第24頁），系爭契約一般條款P.計量計
    價及估驗P.1 「數量」約定：「詳細價目表所列數量，僅為
    本工程之估計數量及訂約之依據，乙方不得認為係辦理本工
    程之實際數量或正確數量。」，P.3 「按實作數量計量及計
    價」約定：「按實作數量計價之項目，甲方將依本契約規定
    ，以實際完成之工作，辦理計量及計價。」，P.5 「計量與
    計價」約定：「執行本契約所應辦理之工作均應包括在詳細
    價目表所示之單價內，該表未列明之工作均已包含在該表相
    關工作項目之價格內。如本契約已規定按實作數量結算時，
    詳細價目表未施作之工作，不予計量及計價。」（見本院卷
    (一)第272 頁）。依上約定，原告承攬被告系爭工程，係採實
    作實算之方式計價付款，交辦工程已達工程契約總價（含稅
    ）即承攬金額（得標金額），或自開工日起屆滿1 年，兩造
    簽定之承攬契約當然終止，被告所負交辦工程之義務即為終
    止，至於自開工日起屆滿1 年，縱被告交辦總工程估算未達
    系爭工程契約總價80% ，僅經兩造同意後契約得展延，如未
    經兩造同意展延，被告交辦工程之義務仍然終止，即應驗收
    結算原告確實施作之項目數量，據以結算給付工程款，系爭
    契約所附詳細價目表所列數量（見本院卷(一)第26頁正、反面
    ），僅係為預估需求數量，供參考之用，並非兩造約定據以
    計算承攬報酬之依據。又工程採購須知第25條載明：「…契
    約簽訂後，詳細價目表、單價分析表及資源統計表 (如有者
    )內 所列之數量及價格等，雙方均不得更改。」（見本院卷
    (一)第21頁反面），並未改變系爭契約以實作實算方式計價，
    原告以此主張被告不得更改詳細價目表所列交辦之工作數量
    ，並不可採。兩造簽訂之系爭契約自開工日起已屆滿1 年，
    為兩造所不爭執，被告依約所負交辦工程之義務即為終止，
    由上可知，被告並無交辦系爭契約所附詳細價目表「人手孔
    加固」工程項目全部數量工作之義務，被告就實際交辦「人
    手孔加固」工程項目部分已給付原告1,57萬3,546 元，與上
    開報價明細表「人手孔加固」工程項目總複價1,519 萬9,62
    2 元相較差額1,362 萬6,076 元，就超過實際交辦數量部分
    ，被告並無義務應再交付原告施作，原告實際上亦未施作，
    被告自無須給付此差額予原告，原告援民法第267 條規定請
    求被告給付，顯屬無據，不應准許。
  (三)查系爭契約特訂條款第1 條第6 項約定：「工量計算：按本
    公司所訂〈配電工程工作積點表〉 (如附件一)及 〈地下管
    路組代號結構與應用〉 (如附件二)計 算工量。」，第3 條
    第1 項約定：「甲方應付乙方之工程款係含施工費、材料費
    、工程安全衛生設施及管理費用、工程品質管制費及稅什費
    ，計算至元為止 (元以下四捨五入)。 惟甲方配電工程資訊
    制度作業 (DCIS) 電腦已內建項目，則依其內建資料核給工
    程款。」，第2 項約定：「施工費用係含工資、路程損失、
    器材之大小搬遷費、不能施工補償費及機具耗損等，以契約
    單價按實際完成工量（積點）計付（角以下四捨五入）。」
    （見本院卷(一)第163 頁、第234 頁），第10條第3 項規定「
    乙方於投標前，應審慎自行考量工人短缺、工資上漲諸因素
    並將其影響預估於報價成本內，施工過程中，不得以上述因
    素為由，申請展延工期及要求契約規定範圍外之額外補償。
    」（見本院卷(一)第284 頁）。前開「配電工程工作積點表」
    係被告多年來依現場工作時間測定後，經歷年多次積點修訂
    而編印，其後為配合組件代號之簡化，由被告業務處成立積
    點簡化小組，經多次研討後修訂並公告實施，作為各區處設
    計、施工工量計算之依據，為原告所不爭，而原告為專業大
    型廠商，前有多次承包被告相關工程經驗（見本院卷(一)第18
    2 頁、卷(二)第45頁反面），被告在系爭工程招標前亦將工程
    採購投標須知、契約條款、詳細價目表等相關招標文件供招
    標廠商自由閱覽，原告就被告係以前揭配電工程工作積點表
    及配電工程資訊制度作業 (DCIS) 電腦作業，核算工量及核
    給工程款應知之甚詳，原告對此無異議而參與投標並簽訂系
    爭契約，自不得再事爭執積點設計不足或依前開配電工程資
    訊制度作業 (DCIS) 電腦作業核算工量及核給工程款為不合
    理。原告固以工期明細表准延原因代碼一覽表及工期明細表
    影本（見本院卷(一)第39頁至第46頁）謂工期確有因缺料及配
    合路證等延誤情形，及以原告與其下包即訴外人幡慧公司之
    工程合約影本及工程管制卡影本，訴外人幡慧公司向原告請
    求給付7,834 萬0,014 元與其間契約價額5,137 萬8,152 元
    之差額，得證明原告重複派遣勞務工班云云，然本件系爭契
    約約定就原告施工估驗結果，依被告所訂配電工程工作積點
    表及配電工程資訊制度作業 (DCIS) 電腦作業，核算其實際
    完成工量（積點），並按契約單價結清施工費用，且依上約
    定，該施工費用已包含該不能施工補償費、機具耗損等，本
    件被告業依前開約定，核計原告完成工量給付工程款，為原
    告所不爭執，原告執詞主張原告設計或核給勞務積點不足，
    援民法第267 條規定、系爭契約第4 條實做實算計價約定請
    求被告給付短付工程款2,167 萬4,418 元，要屬無據，不應
    准許。
  (四)卷附工程採購投標須知第25條規定：「訂約時，得標廠商應
    依決標金額按工程招標之項目、數量及本須知第26條〈契約
    單價訂定原則〉另行填具詳細價目表、單價分析表及資源統
    計表 (如有者)， 送經本公司核可後，作為契約附件之一。
    詳細價目表、單價分析表及資源統計表 (如有者)內 各項數
    量及價格等，原則上不得超過本公司底價之範圍，如有必須
    超出者，其超出底價之項目，應逐項申述具體理由，填具單
    價分析表，送本公司核定。契約簽訂後，詳細價目表、單價
    分析表及資源統計表內所列之數量及價格等，雙方均不得更
    改。」，第26條規定：「契約單價訂定原則：(一)本工程契約
    單價之訂定，得標廠商應同意以決標金額除以本公司核定底
    價之比例（即標比）調整之。…」（見本院卷(一)第21頁背面
    、第273 頁）。依此，原告於參與投標前，對得標後各項工
    作項目單價之訂定依據，及將依上開規定標比方式調整，顯
    然知之甚詳，並應在其評估成本之範圍內，考量其可能之影
    響，原告對該規定既無異議而參與投標，自應受投標須知規
    定之拘束，不得於簽約後再任意主張該規定所定調整方式及
    其結果為不合理。工程採購投標須知第10條規定：「…(二)投
    標廠商對招標文件內容有疑義者，應於…前，以書面向本公
    司發包單位請求釋疑。」（見本院卷(一)第14頁），原告如認
    依前開工程採購投標須知第25條、26條規定未賦予投標廠商
    合理調整單價內容為不當，即應循前揭規定，於投標前向被
    告請求釋疑。惟原告未就招標文件請求釋疑，前揭約定復經
    兩造合意為契約內容，被告嗣後依約為標比調整契約單價，
    難謂有何違反民法第148 條第2 項規定之誠實信用原則。至
    原告所提「政府採購行為錯誤態樣」第10點決標程序(六)固列
    有「不考慮廠商單價是否合理而強以機關預算單價調整廠商
    單價。」之情形（見本院卷(一)第124 頁），然原告投標單價
    並非即為兩造締約時之契約單價，被告係依上開工程採購投
    標須知規定以標比調整成契約單價，顯與上開「政府採購行
    為錯誤態樣」之情形不符。本件被告訂立工程採購投標須知
    ，關於契約單價悉依被告核定底價及標比調整訂定，就該底
    價核定及標比調整結果所得各項單價，上開工程採購投標須
    知未賦予得標廠商就所認不合理之單價得以申訴協商調整權
    利，似有未盡政府採購法第6 條規定：機關辦理採購，應以
    維護公平合理為原則情形，然此並非效力規定，違反此規定
    ，關於政府機關於訂約前之採購行為所生之爭議，僅得循政
    府採購法第74條以下以異議、申訴程序救濟，於締約後，因
    兩造均就該契約單價及契約其他內容達成合意，依私法自治
    及契約自由原則，當事人成立之契約，除有違反法律明文強
    制或禁止規定而當然無效情形，當事人意思合致而成立契約
    ，其在私法上之權利義務，即受契約之拘束，法院亦僅得依
    該契約約定之具體內容為判斷依據，亦無從以政府採購法第
    6 條規定遽謂兩造關於標比調整約定為無效。原告又以被告
    人員王忠財親筆承諾對於「人手孔加固」數量誤植之工程項
    目，將以桃園區處其他工程區域補足，並提出會議紀錄影本
    為證（見本院卷(二)第61頁），該會議紀錄記載：「(4)原桃擴
    203 之人手孔加固67個，桃擴201-9 個，桃配120- 3個，轉
    交由桃園92年度甲工區之工程施工範圍。（人手孔加固交辦
    量0） 」，惟此若生債之合意，僅原告得依此合意請求被告
    履行，尚無從遽以認定被告違反誠信原則。又按「契約成立
    後，情事變更，非當時所得預料，而依其原有效果顯失公平
    者，當事人得聲請法院增、減其給付或變更其他原有之效果
    。」，民法第227 條之2 第1 項定有明文。該所謂情事變更
    ，非當時所得預料，依其原有效果顯失公平者，係指情事遽
    變，非契約成立當時所得預料，依一般觀念，認為如依其原
    有效果顯然有失公平而言（最高法院93年度台上字第2503號
    判決參照）。系爭工程係採實作實算之方式計價付款，契約
    所附詳細價目表所列數量，僅係為預估需求數量，供參考之
    用，被告並無全數交辦詳細價目表所列數量之義務，且契約
    約定被告係依配電工程工作積點表及配電工程資訊制度作業
     (DCIS) 電腦作業，核算勞務工量給付工程款，有如前述，
    被告既係按契約約定核給工程款，自無何權利濫用及違反誠
    信原則情形，且非原告於締約時不能預料，亦無情事變更原
    則之適用，原告主張被告強制調整單價無效，就「人手孔加
    固」及「勞務工作積點」部分，應回歸以原告原始投標單價
    ，按實作實算給付承攬報酬，被告應給付投標複價減去合約
    實作複價之差額9,49萬1,203 元（108,823,942 元－99,332
    ,739 ＝9,491,203元），合計被告應給付原告1,943 萬7,21
    5 元（9,946,012 元＋9,491,203 元＝19,437,215元），並
    無理由。
六、綜上所述，原告主張並非可採，被告抗辯則屬可取。從而，
    原告援系爭契約第4 條實作實算計價約定、民法第227 條之
    2 第1 項、第267 條、第491 條第1 項規定及不當得利法律
    關係請求被告給付45,246,506元並自94年5 年24日起加計法
    定遲延利息云云，為無理由，應予駁回；其假執行之聲請，
    亦因失所附麗，應併予駁回。
七、本件因事證已臻明確，兩造其餘攻擊、防禦方法，與判決之
    結果不生影響，無庸逐一論究，末此敘明。
八、據上論結，本件原告之訴為無理由，依民事訴訟法第78條，
    判決如主文。
中    華    民    國    98    年    4     月    3     日
                  民事第三庭  法  官  熊祥雲
以上正本係照原本作成
如對本判決上訴，須於判決送達後20日內向本院提出上訴狀
中    華    民    國    98    年    4     月    3     日
                              書記官  崔青菁


司法院資訊處製作；財團法人民間司法改革基金會備份。
